臺灣高等法院民事裁定
107年度重上字第222號
聲  請  人
即  上訴人  詹陳愛珠
            詹宏文  

            詹宏輝  

            詹家竹  
共      同
訴訟代理人  林李達律師
複  代理人  簡靜雅律師
相  對  人
即被上訴人  詹仁壽  

訴訟代理人  李子聿律師
            曾威凱律師

上列當事人間請求返還共有物事件，聲請人即上訴人聲請裁定停
止訴訟程序，本院裁定如下：
    主  文
聲請駁回。
    理  由
一、本件相對人即被上訴人（下稱相對人）主張坐落新北市○○區
    ○○○段○○○○段000地號土地（下稱系爭土地)為其與訴外人詹
    廖美玉所共有，卻為聲請人即上訴人（下稱聲請人)以鐵皮
    圍籬（下稱系爭鐵皮屋）無權占用，並受有相當於土地租金
    之不當得利，縱認兩造間存有使用借貸法律關係，其亦得隨
    時終止而請求返還，爰依民法第767條、第821條、第470條
    、第179條規定，求為命聲請人應將系爭土地如原判決附圖
    （下稱附圖）所示編號A部分之雜物清除，並將上開土地返
    還相對人及全體共有人；聲請人應給付相對人新臺幣（下同
    ）58萬8,211元，及自起訴狀繕本送達翌日起至返還土地之
    日止，按月給付9,804元。經原審判命聲請人應將系爭土地
    如附圖所示編號A部分（面積74平方公尺）上之雜物清除，
    並將上開土地返還相對人及全體共有人；聲請人應自民國10
    5年7月13日起至返還土地之日止，按月給付相對人新臺幣7,
    843元，並駁回相對人其餘之訴。聲請人不服，提起上訴，
    並聲請裁定停止本件訴訟程序，聲請意旨略以：伊等為訴外
    人詹仁坤之繼承人，系爭土地乃相對人、詹仁坤之父即訴外
    人詹鍊出資購買，僅借名登記於相對人名下，而相對人與詹
    鍊間之借名登記法律關係業因詹鍊死亡而消滅，系爭土地應
    為詹鍊之全體繼承人公同共有。伊等與訴外人郭明波另以相
    對人、詹廖美玉為被告，向原法院主張借名登記法律關係消
    滅，請求相對人返還系爭土地予詹鍊之全體繼承人；確認相
    對人與詹廖美玉於89年12月29日就系爭土地（權利範圍1000
    分之460）所為之所有權移轉登記行為無效；詹廖美玉應將
    該登記塗銷，並返還系爭土地予詹鍊之全體繼承人，並經原
    法院以109年度板司調字第101號受理在案（下稱另案訴訟）
    。且如另案訴訟為有理由，則郭明波亦為系爭土地之共有人
    ，相對人未經其同意提起本件訴訟，有當事人不適格之疑慮
    。故相對人得否於本件本於所有權人地位且未經共有人郭明
    波同意下單獨請求伊等返還占用土地，有賴另案訴訟確認相
    對人與詹鍊間就系爭土地有無借名登記法律關係，爰依民事
    訴訟法第182條第1項規定，聲請於另案訴訟判決確定前，裁
    定停止本件訴訟程序等語。
二、相對人陳述意見略以：本件爭執點為聲請人有無權利使用系
    爭土地，縱使另案訴訟認伊與詹鍊間就系爭土地存有借名登
    記法律關係，亦不妨害伊為系爭土地之所有權人，故伊仍得
    本於所有權人之地位為本件請求。且依民法第759條之1及土
    地法第43條規定，依就系爭土地之所有權人登記有絕對效力
    ，聲請人之主張乃其片面爭執，顯在拖延訴訟程序之進行。
    本件訴訟當事人適格與否應依訴之聲明而為形式判斷，故無
    當事人不適格之問題。又聲請人於兩造其餘民事訴訟中主張
    登記於聲請人名下之財產為聲請人所有，卻就登記於伊名下
    之不動產主張為詹鍊借名登記，顯有矛盾；而聲請人指稱伊
    與詹鍊間存有借名登記法律關係，該假設前提在於詹鍊借名
    登記予伊時，即預計未來會產下詹仁坤，與常理不符。是以
    ，本件並無停止訴訟之必要等語。
三、按訴訟全部或一部之裁判，以他訴訟之法律關係是否成立為
    據者，法院得在他訴訟終結前，以裁定停止訴訟程序，民事
    訴訟法第182條第1項定有明文。所謂訴訟全部或一部之裁判
    ，以他訴訟之法律關係是否成立為據，係指他訴訟之法律關
    係之存否，應為本件訴訟先決問題者而言（最高法院101年
    度台抗字第768號裁定意旨參照）。次按公同共有人中之一
    人或數人，對於第三人為回復共有物之請求，均得為公同共
    有人全體之利益而起訴，非必以該公同共有人全體共同起訴
    ，其當事人適格始無欠缺（最高法院100年度台抗字第775號
    、98年度台抗字第811號裁定意旨參照)。又不動產借名登記
    契約為借名人與出名人間之債權契約，出名人依其與借名人
    間借名登記契約之約定，通常固無管理、使用、收益、處分
    借名財產之權利，然此僅為出名人與借名人間之內部約定，
    其效力不及於第三人。出名人既登記為該不動產之所有權人
    ，其將該不動產處分移轉登記予第三人，自屬有權處分（最
    高法院106年度第3次民事庭會議意旨參照）。
四、查聲請人雖主張系爭土地為詹鍊所出資購買，借名登記於相
    對人名下，相對人得否於本件訴訟本於所有權人地位單獨請
    求其等返還占用土地，有賴另案訴訟確認相對人與詹鍊間就
    系爭土地有無借名登記法律關係存在云云。然聲請人所指稱
    相對人與詹鍊間有無借名登記法律關係存在乙節，本院亦得
    獨立審認，尚無於另案訴訟終結前裁定停止本件訴訟程序之
    必要；縱認相對人與詹鍊間存有借名登記法律關係，惟依前
    揭最高法院106年度第3次民事庭決議意旨，借名登記契約僅
    存在相對人與詹鍊間，而不及於第三人，系爭土地既登記於
    相對人名下，則相對人於89年12月29日將系爭土地權利範圍
    1000分之460移轉登記予廖詹美玉之行為仍屬有權處分；又
    縱認相對人與詹鍊間有借名登記契約存在且已因詹鍊死亡而
    消滅，相對人仍因繼承而為系爭土地之公同共有人，揆諸前
    揭說明，其自得單獨為全體公同共有人之利益，對聲請人為
    回復共有物之請求，本件並無當事人不適格之疑慮。從而，
    另案訴訟非本件訴訟之先決或前提要件，核與民事訴訟法第
    182條第1項所定得裁定停止訴訟程序之要件不合，聲請人聲
    請裁定停止本件訴訟程序，顯無理由，應予駁回。
五、爰裁定如主文。
中　　華　　民　　國　　109 　年　　4 　　月　　15　　日
                  民事第二十二庭
　　　　　　　　　    審判長法　官　張靜女
　　　　　　　　　　　      法　官　曾部倫
　　　　　　　　　　　    　法　官　丁蓓蓓
正本係照原本作成。
如不服本裁定，應於收受送達後10日內向本院提出抗告狀，並應
繳納抗告費新臺幣１千元。
中　　華　　民　　國　　109 　年　　4 　　月　　15　　日
　　　　　　　　　　　　　  書記官  余姿慧